【裁判字號】    88,賠,20
【裁判日期】    890731
【裁判案由】    冤獄賠償
【裁判全文】
台灣苗栗地方法院刑事裁定                            八十八年度賠字第二號
    聲  請  人  甲○○
右列聲請人因徐富喜叛亂案件，經前臺灣省保安司令部判處交付感化三年確定執行完
畢後，未經依法釋放，聲請冤獄賠償，本院決定如左：
    主  文
甲○○經前台灣省保安司令部判決交付感化處分前曾受羈押肆佰伍拾參日，及感化處
分執行完畢後未經依法釋放共壹佰參拾柒日，合計伍佰玖拾日，准予賠償新台幣貳佰
參拾陸萬元。
      理  由
一、按戒嚴時期人民受損權利回復條例第六條適用對象，以「受無罪之判決確定前曾
    受羈押或刑之執行者」為限，未能包括不起訴處分確定前或後、經治安機關逮捕
    以罪嫌不足逕行釋放前、無罪判決確定後、有罪判決（包括感化、感訓處分）執
    行完畢後，受羈押或未經依法釋放之人民，係對權利遭受同等損害，應享有回復
    利益者，漏未規定，顯屬立法上之重大瑕疵，若仍適用該條例上開規定，僅對受
    無罪判決確定前喪失人身自由者予以賠償，反足以形成人民在法律上之不平等，
    就此而言，自與憲法第七條有所牴觸。是凡屬上開漏未規定之情形，均得於本解
    釋公布之日起二年內，依該條例第六條規定請求國家賠償。司法院大法官議決釋
    字第四七七號解釋對此已闡釋明確，該解釋並自八十八年二月十二日公佈生效。
    立法院並循該號解釋意旨，於八十九年二月二日修正公佈戒嚴時期人民受損權利
    回復條例第六條條文，將該解釋所指之應予賠償情形納入規範以補原先立法之缺
    漏。
二、雖該解釋及修正公佈後之上開條文，均未及於受感化、感訓處分執行前之羈押，
    而懲治叛亂條例第九條第二項所定之感化教育、戡亂時期檢肅匪諜條例第八條第
    一項第二款所定之感化處分，就執行前之羈押折抵之規定亦付之闕如。惟按科刑
    判決確定前所受之羈押日數，得以折抵刑期，刑法第四十六條定有明文；檢肅流
    氓條例第十一條第三項亦規定留置之期間，應折抵感訓處分之期間。前開條文之
    意旨，乃因刑事被告受刑之執行，或流氓案件之被處分人受感訓處分，對於被告
    或被處分人而言，事實上均係處於拘禁當中；而執行前之羈押及感訓處分執行前
    之留置，同為對人身自由之剝奪，故應予折抵，乃事理所當然，並為憲法第八條
  保障人身自由之表現，是懲治叛亂條例第九條第二項所定之感化教育、戡亂時期
    檢肅匪諜條例第八條第一項第二款所定之感化處分，實質上亦係使被告處於受拘
    禁之狀態，縱無折抵之規定，參酌前開解釋精神，仍應認被告因懲治叛亂條例或
    戡亂時期檢肅匪諜條例所受之羈押日期，得折抵感化教育或感化處分之期間，方
    合乎憲法第八條之意旨。是倘被告受感化、感訓處分之期間，於折抵受感化、感
    訓處分執行前之羈押日數後，已經屆滿而執行完畢，仍未即期釋放並續遭拘禁，
    等同剝奪行動自由，實與受羈押無異，此種因限制人身自由所受之損害，應予以
    適當之賠償，本為憲法第二十四條規定賦予人民得以請求之權利，雖上開大法官
    解釋未及於此，仍應認與該解釋所列事由相同，得依戒嚴時期人民受損權利回復
    條例第六條規定請求國家賠償，以合憲法第八條、第二十四條之意旨。
三、本件聲請意旨略以：甲○○因叛亂案件，於四十一年二月十八日遭前國防部保密
    局逮捕，四十二年五月二十一日經臺灣省保安司令部以（42）安復字第０七三五
    號判決交付感化，於四十二年五月十六日起開始執行，至四十五年九月三十日釋
    放，其於判決交付感化前曾受羈押四百五十二日，及感化處分執行超過一百三十
    八日，計被違法羈押五百九十日，因而依法請求賠償，並提出上開判決、台灣省
    生產教育實驗所學員結訓證明書、戶籍謄本及試算表各一份為證，聲請每日新台
    幣（下同）五千元之賠償等語。
四、查上開情節經本院向國防部軍管區司令部函查結果，聲請人甲○○遭逮捕扣押日
    期確係四十一年二月十八日，其於四十二年五月二十一日經臺灣省保安司令部以
    （42）安復字第０七三五號判決交付感化，而於四十二年五月十六日起始開始執
    行，並至四十五年九月三十日釋放等情，有該司令部督察長室八十九年五月一日
    （八九）志厚字第一三四六號函暨所附聲請人之送案紀錄及執行資料各一件附卷
    可稽，是聲請人甲○○經前台灣省保安司令部判決交付感化處分前曾受羈押之日
    數應為三百十八日，蓋四十一年為閏年，應多一日，聲請人少算一日而認係三百
    十七日，容有誤會，合先敘明。另查，依上開判決及前揭送案紀錄、執行資料所
    示，聲請人被處感化其期間另以命令定之，嗣經國防部四十五年八月七日以典岳
    字第一二九二號令核准期間為三年，即自四十二年五月十六日起開始執行，應於
    四十五年五月十五日執行完畢。然而，該部未提出何法律依據，竟至四十五年九
    月三十日止始行釋放，聲請人於執行完畢後未經依法釋放共達一百三十七日，已
    甚明確，聲請人以釋放日即四十五年九月三十日亦算入，因認係一百三十八日，
    容有誤會，附此敘明。此外，本院查聲請人並無冤獄賠償法第二條各款所列不得
    請求賠償之事由，又未逾上述法定聲請賠償之期限，本院認其請求為有理由，應
    准予賠償。其於受如主文所示之違法羈押，共達五百九十日，爰審酌聲請人之身
    份、職業、經濟狀況及羈押期間其精神上所受之損害等一切情狀，認以四千元折
    算一日為適當，准予賠償如主文所示之金額。
五、據上論斷，應依修正前戒嚴時期人民受損權利回復條例第六條、冤獄賠償法第十
    三條第二項前段、第三條第一項，決定如主文。
中      華      民      國    八十九    年      七      月    三十一    日
                                    臺灣苗栗地方法院刑事庭
                                        法  官  吳  炳  桂
右正本證明與原本無異。
如不服本決定，應於決定書送達後二十日內向司法院冤獄賠償覆議委員會提出覆議（
應附繕本）。
                                        書記官  黃  秀  娟
中      華      民      國    八十九    年      七      月    三十一    日


司法院資訊處製作；財團法人民間司法改革基金會備份。
